【裁判字號】    90,訴,846
【裁判日期】    900627
【裁判案由】    土地所有權移轉登記
【裁判全文】
臺灣臺北地方法院民事判決  九十年度訴字第八四六號
    原      告  丙○○
    被      告  甲○○
                乙○○
    共      同  鄭錦堂律師
    訴訟代理人
右當事人間請求土地所有權移轉登記事件，本院判決如左：
    主      文
被告應將如附表所示之土地應有部分移轉登記予原告。
原告其餘之訴駁回。
訴訟費用由被告負擔十分之三，餘由原告負擔。
原告假執行之聲請駁回。
    事實及理由
一、原告起訴主張：其於八十二年六月二十八日向湖園實業股份有限公司（下稱湖園
    公司）及被告購買「貝多芬」大樓Ｄ棟三樓及其坐落基地台北市○○區○○段二
    小段六－一、六－二地號土地（下稱系爭土地），其中土地部分係與被告簽訂買
    賣契約，該契約第一條第一款約定：「本買賣土地坐落台北市○○區○○段二小
    段六之一、六之二地號土地面積全部，由甲方所購買本社區Ｄ棟樓建物面積佔
    總建物之持分比例為計算基準。」，依此計算被告須移轉登記予原告之系爭土地
    應有部分應為萬分之二百五十四，詎被告僅移轉系爭土地應有部分萬分之一百六
    十九予原告，短少應有部分萬分之八十五，爰依買賣契約請求被告移轉登記上開
    短少之系爭土地應有部分，另依契約第五條、第十條請求被告賠償新台幣（下同
    ）二百五十萬元等語。並聲明：
    （一）被告應將如附表所示之土地應有部分均萬分之八十五移轉登記予原告；（
     二）被告應連帶給付原告二百五十萬元；（三）原告願供擔保請准宣告假執行
     。
二、被告則以：土地買賣契約第一條第一項所稱之「總建物」，指台北市○○區○○
    段二小段二九九七至三０三六建號之建物均包括在內，而所謂「本社區Ｄ棟三樓
    建物面積」，僅指該區分所有主建物及附屬建物之面積，並不包括原告對建號三
    ０三五、三０三六號建物之應有部分折算面積在內，是依此計算應移轉登記予原
    告之系爭土地應有部分為萬分之一百六十三，被告已移轉登記應有部分萬分之一
    百六十九予原告，並無短少，又縱有移轉土地應有部分短少之情事，亦與契約第
    五條、第十條規範之情形不同，原告以之請求給付違約金，並無理由等語，資為
    抗辯。並聲明：（一）駁回原告之訴及其假執行之聲請；（二）如受不利判決，
    願供擔保請准宣告免為假執行。
三、兩造不爭執之事實：
    查原告主張其於八十二年六月二十八日向湖園公司、被告購買系爭房地，其中土
    地部分係與被告簽訂買賣契約，該契約第一條第一款約定：「本買賣土地坐落台
    北市○○區○○段二小段六之一、六之二地號土地面積全部，由甲方所購買本社
    區Ｄ棟樓建物面積佔總建物之持分比例為計算基準。」又被告移轉登記予原告
    之系爭土地應有部分為萬分之一百六十九等情，業據提出土地買賣契約、土地登
    記謄本為證，復為被告所不爭執，自堪信為真實。
四、得心證之理由：
（一）查系爭契約第一條第一款約定：「本買賣土地坐落台北市○○區○○段二小段
      六之一、六之二地號土地面積全部，由甲方所購買本社區Ｄ棟樓建物面積佔
      總建物之持分比例為計算基準」，已如前述，此即為計算被告應移轉登記予原
      告之系爭土地應有部分之依據。次查，台北市○○區○○段二小段二九九七至
      三０三六建號之建物均坐落於系爭土地上，總面積合計為三千八百二十九點九
      八平方公尺，其中建號三０三五、三０三六之建物乃公寓大廈之公同共有部分
      等情，有系爭土地之土地登記謄本在卷可稽，且為兩造所是認，故上開契約約
      定所稱之「總建物」面積（即計算應移轉登記予買方之土地應有部分比例之分
      母部分）應係指建號二九九七至三０三六之建物總面積三千八百二十九點九八
      平方公尺。至上開契約約定所稱之「甲方所購買本社區Ｄ棟樓建物面積」（
      即計算應移轉登記予買方之土地應有部分比例之分子部分）應如何解釋？原告
      主張除其所購買之建號三０一三號主建物及附屬建物面積外，尚應加計其就建
      號三０三五、三０三六號公同共有建物應有部分換算所得之面積，被告則稱僅
      指建號三０一三號之主建物及附屬建物面積等語。按解釋契約，應從契約之文
      字，通觀契約全文，斟酌當時之事實及其他一切證據資料，考量契約之目的及
      經濟價值，並參酌交易慣例，依誠實信用原則，為全盤之考察。查上開土地買
      賣契約第一條第一款約定之目的，在於因公寓大廈多為分層買賣之故，是建物
      所在之基地須按合理比例全部分配予該基地上所有建物之所有權人，職故，在
      公寓大廈有區分所有人公同共有之建物（如停車場、公共區域）的情形，當計
      算各區分所有人對基地應有部分為若干時，分母部分固應計入公同共有之建物
      面積，惟分子部分亦應將各區分所有人對該等公同共有建物應有部分換算得出
      之面積計算進去，否則，倘如被告主張分母部分應計入公同共有之建物面積，
      然分子部分卻不列計區分所有人對該等公同共有建物應有部分換算而得之面積
      ，則依此計算所得之比例作為各區分所有人對基地之應有部分，最終土地出賣
      人必未將基地全部分配予該基地上所有建物之所有權人，即相當於公同共有建
      物面積佔總建物面積之比例之基地應有部分仍為土地出賣人所有而未分配予任
      何區分所有人，自與上開土地買賣契約約定所欲達成之目的及經濟價值不合，
      且有違誠實信用原則，是應認前開約定所稱「甲方所購買本社區Ｄ棟樓建物
      面積」，除建號三０一三號之建物面積外，原告所購買、與建號三０一三號不
      可分離使用或轉讓之建號三０三五、三０三六號等建物原告應有部分面積亦應
      包括在內，是原告主張之計算方式較為可採。末查，原告主張其所購買之建號
      三０一三號之建物面積為五十七點六八平方公尺，其就建號三０三五號建物之
      應有部分換算而得之面積為二十八點三四一平方公尺【計算式：
      1389.25X204/10000=28.341（小數點後第四位以下四捨五入）】，其就建號三
      ０三六號建物之應有部分換算而得之面積為四點一五九平方公尺【計算式：
      172.57X241/10000=4.159（小數點後第四位以下四捨五入）】，三者加總面積
      為九十點一八平方公尺乙節，為被告所不爭執，從而被告應移轉登記予原告之
      系爭土地應有部分應為萬分之二百五十四【計算式：90.18/3829.98=  0.0235
      （小數點後第四位以下四捨五入）】，今被告既僅移轉登記系爭土地應有部分
      萬分之一百六十九予原告，已如前述，尚不足應有部分萬分之六六，是被告應
      再將如附表所示土地應有部分萬分之六六移轉登記予原告。被告雖抗辯：原告
      曾於八十四年十二月二十九日出具檢收證明單表示被告登記予原告之建物及土
      地持分與買賣契約書內容相符，足見應移轉予原告之土地應有部分並未短少等
      語，惟上開檢收證明書僅為證據方法之一，如與事實不符，自可為不同之認定
      ，被告既確有短少移轉上述土地應有部分予原告之情事，尚不得以原告曾出具
      前開檢收證明書即認被告已完成土地移轉登記之義務。至原告聲請訊問證人即
      辦理本件土地移轉事宜之土地代書江素娥以明其計算土地應有部分之方式，然
      兩造所爭執者，乃契約第一條第一款所指「甲方所購買本社區Ｄ棟樓建物面
      積」應否包括原告就建號三０三五、三０三六等公同共有建物之應有部分折算
      面積在內，或與同在本院審理、性質相似之其他案件中當事人之爭執不同，本
      件當事人上開爭執核屬契約解釋之爭議，並非未參與締約過程之土地代書得以
      證明，本院認無傳訊必要，原告嗣亦表示不願等他案訊問上開證人完畢後再行
      判決，爰不傳訊上開證人，附予敘明。
（二）原告另主張：被告利用代書為其指定之便，趁機短少土地應移轉之應有部分，
      應依系爭契約第五條、第十條約定按原告實付價款加倍賠償原告所受損害等語
      。經查，系爭契約第五條係約定「權利擔保：本戶土地由乙方保證於移轉過戶
      時產權清楚，絕無任何糾紛。如發生產權不清等情事概由乙方應負責理直，不
      得損害甲方之權益，否則應按甲方實付價款加倍賠償甲方此項所受之損害」，
      有土地買賣契約書附卷可稽，核其內容，乃有關於權利瑕疵擔保之約定，換言
      之，倘系爭土地產權不清，致第三人出面就原告買受之土地主張任何權利，始
      有上開約定之適用，至上開被告移轉土地應有部分短少，乃給付遲延及不完全
      之問題，尚與權利瑕疵擔保無涉。另系爭契約第十條「違約規定：一、如乙方
      違反本契約不賣時，乙方除按照甲方所付之訂金及各期價款，悉數退還甲方外
      ，並應賠償甲方前開金額作為懲罰性違約金及損害賠償」之約定，其客觀文義
      顯示係適用於被告違反契約不願履行交付及移轉標的物所有權等情形，至被告
      移轉之土地應有部分有短少，尚不在該約定規範範圍以內。從而，原告依系爭
      契約第五條、第十條請求被告賠償貳佰伍拾萬元，為無理由，不應准許。
（三）綜上所述，原告依買賣契約請求被告移轉如附表所示之土地，為有理由，應予
      准許；逾此部分之請求則屬無據，應予駁回。
五、假執行之宣告：
    兩造均陳明願供擔保請准宣告假執行或免為假執行。按為執行名義之判決，係命
    債務人為一定之意思表示，而不表示者，視為自判決確定時已為其意思表示，強
    制執行法第一百三十條第一項定有明文；本件原告勝訴部分係請求被告將如附表
    所示土地應有部分所有權移轉登記與原告，即係請求命被告為移轉所有權之意思
    表示，待判決確定時，應視為已有向有關機關申請為意思表，茲判決尚未確定，
    固無執行之可言，即日後確定，亦無待於執行，是本件原告聲請供擔保宣告假執
    行，顯有未合，此部分之聲請應予駁回。另原告敗訴部分，其假執行之聲請即失
    所附麗，爰併予駁回。
六、訴訟費用負擔之依據：民事訴訟法第七十九條但書。
中      華      民      國    九十    年      六      月      二十七    日
                                            民事第五庭法      官  歐陽漢菁
右為正本係照原本作成
如對本判決上訴，須於判決送達後廿日內向本院提出上訴狀
中      華      民      國    九十    年      六      月      二十七    日
~B法院書記官  曾寶生
附表：
┌─────────────────┬───────────┐
│  地                          號  │應移轉之土地應有部分  │
├─────────────────┼───────────┤
│台北市○○區○○段二小段六之一地號│萬分之六十六          │
├─────────────────┼───────────┤
│台北市○○區○○段二小段六之二地號│萬分之六十六          │
└─────────────────┴───────────┘


司法院資訊處製作；財團法人民間司法改革基金會備份。
